【裁判字號】    92,交抗,225
【裁判日期】    921128
【裁判案由】    聲明異議
【裁判全文】
臺灣高等法院臺南分院刑事裁定        九十二年度交抗字第二二五號  Ａ
      抗  告  人
      即移送機關  交通部公路總局嘉義區監理所新營監理站
      受處分人即
      異  議  人  甲  ○  ○
右列抗告人因受處分人違反交通管理處罰條例案件，不服臺灣台南地方法院中華民國
九十二年十月十五日裁定（九十二年度交聲字第三三一號）提起抗告，本院裁定如左
：
      主      文
抗告駁回。
      理      由
一、原處分意旨略以：受處分人即異議人甲○○於民國九十二年三月十二日十三時二
    十分許，持小型車駕駛執照，駕駛登記於新慶陽營造股份有限公司名下之車牌號
    碼９Ｖ─四五七號自用大貨車，行經嘉義縣義竹鄉仁里村四○七之四號時，為警
    攔檢查獲而當場舉發。抗告人即移送機關交通部公路總局嘉義區監理所新營監理
    站復以違規事實明確，乃依「特別法優於普通法之原則」，適用道路交通管理處
    罰條例（下稱處罰條例）第二十一條之一第一項第三款之規定，裁處異議人罰鍰
    新臺幣（下同）四萬元等情。
二、抗告意旨略以：如附件抗告狀。
三、經查：
（一）本件受處分人即異議人甲○○於前揭時地持小型車駕駛執照，駕駛前開之自用
      大貨車，行經嘉義縣義竹鄉仁里村四○七之四號前，為警攔檢查獲當場舉發之
      事實，為異議人所不爭執，並有嘉義縣警察局嘉縣警交字第Ｌ0000000
      0號舉發違反道路交通管理事件通知單、交通部公路總局嘉義區監理所新營監
      理站新監裁違字第裁七三─Ｌ00000000號違反道路交通管理事件裁決
      書各一張在卷可佐，所以異議人持小型車駕駛執照駕駛自用大貨車之違規事實
      ，堪以認定。
（二）按「汽車駕駛人」，持小型車駕駛執照，駕駛聯結車、大客車或大貨車者，處
      新臺幣六千元以上一萬二千元以下罰鍰，並當場禁止其駕駛及扣留其車輛牌照
      ，道路交通管理處罰條例第二十一條第一項第三款定有明文，惟該條例於九十
      年六月一日增訂第二十一條之一第一項第三款生效，規定汽車駕駛人駕駛聯結
      車、大客車、大貨車，領有小型車駕駛執照駕車者，「汽車所有人及駕駛人」
      各處新臺幣四萬元以上八萬元以下罰鍰，並當場禁止該汽車駕駛人繼續駕駛及
      扣留其車輛牌照。
（三）比較道路交通管理處罰條例第二十一條第一項第三款及同條例第二十一條之一
      第一項第三款規定內容，係同就汽車駕駛人持有小型車駕照而駕駛大型車之違
      規情形所為之規定，然兩者之差異，在於前者處罰之對象為「汽車駕駛人」，
      而後者處罰對象係「汽車所有人」及「汽車駕駛人」。亦即，增訂處罰條例第
      二十一條之一規定，增加處罰汽車所有人，並同時加重處罰汽車駕駛人。原該
      處罰條例第二十一條第一項第三款規定之效力，因嗣後「增訂」第二十一條之
      一第第一項三款規定發生如何之變化，成為本件之前提法律問題。究竟是處罰
      條例第二十一條第一項第三款規定之全部效力均停止適用，或是僅其適用之範
      圍縮減？處罰條例第二十一條第一項第三款及增訂第二十一條之一第一項第三
      款之「違規事實」就汽車駕駛人而言，確實相同，都是汽車駕駛人持（領有）
      小型車駕駛執照，駕駛大貨車之事實，只是「增訂」第二十一條之一第一項第
      三款「增加」處罰汽車所有人，且由第二十一條之一第四項有汽車所有人之【
      免責規定】，可以得出汽車所有人之違規行為，是未盡監督汽車駕駛人持適當
      駕駛執照之義務。顯然增訂第二十一條之一規定，是規範有汽車駕駛人及汽車
      所有人的情形，所以才有汽車所有人及汽車駕駛人【各處】罰責及汽車所有人
      【免責規定】之明文，若【汽車駕駛人即是汽車所有人】的情形，將使人認為
      為處罰條例第二十一條之一第一項規定，分別處罰汽車駕駛人及汽車所有人，
      係處罰同一人，究竟是一人罰兩次或是一為處罰依據，另一只是贅文而已，且
      其第四項之免責規定規定，可能在情理上毫無適用之可能（自己如何監督自己
      而免責），因此，若汽車駕駛人與汽車所有人係不同二人，則增定處罰條例第
      二十一條之一規定，完全符合事實而無邏輯上矛盾，但是汽車駕駛人與汽車所
      有人「係同一人」時，處罰條例增訂第二十一條之一規定就汽車所有人處罰及
      免責部分，即發生邏輯矛盾，而造成條文規定內容無意義的狀態。可見若【解
      釋】增訂處罰條例第二十一條之一規定，包括汽車駕駛人與汽車所有人同一人
      或不同一人的兩種情形，則在汽車駕駛人即汽車所有人的情形下，增訂處罰條
      例第二十一條之一規定勢必癱瘓一半之功能而成為無用之贅文。法律有處罰規
      定之條文在，卻無相應適用之客觀事實存在，此時若將多餘的條文規定視若無
      睹，將違背法律條文是適用於事實以形成法秩序的基本要求，而有不成其為法
      律之危險（即無規範功能）。
（四）「解釋」法律條文規定之內容（意義），雖然可能有多種不同的結論，而其推
      論方法之好壞，首先看是否最科學的方法，也就是所使用之「理論」是否一貫
      且最簡單（例外最少，情形也最不嚴重），在邏輯上無矛盾情形，在經驗事實
      上又符合常理，最後再考慮如此解釋之後果如何（是否可能發生過大之損害，
      遠超過法律本身規範之生活秩序利益）。解釋不能逕行倒果為因，也不能處處
      變換觀點，成為太複雜的結構，失去法律「規則」的事前預測及事後處罰功能
      （即法律規定信用及信賴基礎）。又解釋法律條文之意義，雖然應該用客觀地
      形式邏輯之推理規則，以「保證」推理過程之有效性（無自相矛盾），但是法
      律觀念之「意義」，與人的生活有關，係規範生活之共同準則，只有自己與他
      人之共同理解下，才能予以評價，對意義有所取捨，而主觀地「賦予」概念真
      正之意義（詳見附件一）。
（五）本件處罰條例「增訂」第二十一條之一規定，解釋「只適用於」汽車駕駛人與
      汽車所有人不同人的情形，而「不適用於」汽車駕駛人即汽車所有人的情形，
      並將汽車駕駛人即汽車所有人的情形，適用原處罰條例第二十一條規定，理論
      最為一貫，而且沒有例外或矛盾情形發生（詳如後述），雖然如此解釋，將使
      原處罰條例條第二十一條規定內容發生變化，亦即解釋上附加原條文在文字上
      所沒有的汽車駕駛人【限於就是汽車所有人】之要件，將汽車駕駛人與汽車所
      有人不同人的情形排除適用，不過，上開排除的情形，就是處罰條例增訂第二
      十一條之一適用的情形，等於「增訂」處罰條例第二十一條之一規定，只是適
      用原處罰條例第二十一條規定之汽車駕駛人與汽車所有人不同人之情形，即原
      處罰條例第二十一條規定之適用範圍縮減，這也符合「增訂」處罰條例第二十
      一條之一，而未廢止原第二十一條規定之現象，而最符合科學要求的解釋。
（六）抗告人即移送機關認為處罰條例第二十一條與第二十一條之一規定，係同一情
      形，分別定有不同之處罰規定，依重法優於輕法及特別法優於普通法原則，認
      為應適用該優先適用處罰條例第二十一條之一第一項第三款規定處罰等情，將
      使法律規定內容與應適用之事實發生矛盾現象，非適當之法律解釋。增訂處罰
      條例第二十一條之一規定，確實是原第二十一條規定之特別法及重法，但是只
      限於另有汽車所有人的情形，始優先適用增訂第二十一條之一規定，而排除原
      第二十一條規定。至於汽車駕駛人即汽車所有人時，抗告人認應參考刑法第五
      十五條前段一行為而觸犯數罪名（想像競合犯）從一重處斷之原則，僅處罰汽
      車所有人（亦為違規駕駛人）等情，雖亦能言之成理，不過想像競合犯之「一
      行為」，係因犯罪之罪數依其所侵害之法益數目計算，而有數罪名成立，在想
      像上猶如數行為所成立之數罪名，仍屬合理之想像，只是終究只有一行為存在
      ，與數行為存在的情形不同，法律規定處罰上從一重罪處罰即可，輕罪（他罪
      ）雖已成立，但不再處罰。本件核心問題在於處罰條例第二十一條之一規定內
      容，有兩個不同的違規行為，一為駕駛行為（持不當駕照行車），一為監督行
      為（未盡監督行車者有適當駕照），分別對交通安全發生危害，均應予處罰，
      由此兩種違規行為產生兩種不同身分之人，汽車駕駛人與汽車所有人，現在汽
      車駕駛人與汽車所有人的身分重疊，我們是否可以說：汽車駕駛人「等於」汽
      車所有人，所以，「汽車駕駛人的身分不再存在」，將汽車所有人身分代入處
      罰條例增訂第二十一條之一規定加以處罰？在形式上，若A=B，則A、B可以互
      相取代，說A存在，B不存在，或說A不存在，B存在，甚至A、B均存在，均無不
      可，但是，本件處罰條例第二十一條之一規定，規範兩個不同的行為，而不同
      身分之重疊，並不發生不同行為之重疊，所以【汽車駕駛人即汽車所有人】，
      其意義應該是【汽車駕駛行為】存在，也就是【汽車駕駛人身分】存在，至於
      監督汽車駕駛人之汽車所有人身分，已經沒有存在之意義，沒有連汽車所有人
      也一起處罰之必要性，失去處罰汽車所有人的情形，就無適用處罰條例增訂第
      二十一條之一規定之法律上理由（附件二）。
（七）本件受處分人違規駕駛大貨車之行為，雖係一行為，同時又有數個可以適用之
      處罰規定，但是各該規定之內容相同（就汽車駕駛人而言），兩個處罰規定在
      概念上有必然包括關係，也就是處罰之構成要件，在邏輯上有隸屬關係，實現
      其一，必然實現另一，法律上適用其中一規定即可，因此，法律規定間發生特
      別關係，只要適用其一規定，另一規定當然被排斥不適用，並沒有發生數個行
      為之效果，仍是一個違規行為，適用一個處罰規定。抗告人在汽車駕駛人非汽
      車所有人時，就汽車駕駛人部分，依特別法關係適用重法之增訂處罰條例第二
      十一條之一規定處罰汽車駕駛人，固然正確。但是，在汽車駕駛人即汽車所有
      人時，不再論特別法關係，反而另行考量想像競合犯從一重處斷原則，而想像
      競合犯（犯罪間之關係）與特別法關係（法律間之關係），本質不同，原不可
      立於同一層次論述，抗告人對同一性質之兩種狀況，分用不同層次之理論，在
      解釋方法之科學性方面，並不恰當。抗告人在汽車駕駛人即汽車所有人時，仍
      適用增訂處罰條例第二十一條之一規定，為解決汽車駕駛人之處罰問題，乃「
      參考」想像競合犯從一重處斷之原則，僅處罰汽車所有人（亦為違規駕駛人）
      罰鍰，並吊扣其汽車牌照三個月，換言之，認為行為人同時為汽車駕駛人，有
      違規駕駛行為，又同時為汽車所有人，未盡查證義務，但是此為不同之二行為
      ，與想像競合犯係一行為之情形不同，而邏輯上自己違規係因自己未盡監督所
      致，也無法同時成立，如此參考想像競合犯之原則處理，理論不一致，又有邏
      輯矛盾，並非適當有效之解釋方法。
（八）綜上所述，處罰條例第二十一條與第二十一條之一規定之關係，以「特別法關
      係」解釋，只是區別汽車駕駛人是否汽車所有人，分別以特別法關係理論決定
      法律之適用，即汽車駕駛人非汽車所有人時，依特別法關係，優先適用特別法
      增訂處罰條例第二十一條之依規定處罰汽車駕駛人與汽車所有人；若汽車駕駛
      人即汽車所有人時，因為不符合增訂第二十一條之一規定內容，不適用增訂第
      二十一條之一規定，當然回復適用原第二十一條規定，換言之，上開兩處罰條
      文間不發生特別法關係。如此解釋簡單一致，符合法律之規則性，也符合立法
      上增加處罰汽車所有人之同時加重處罰非汽車所有人之汽車駕駛人，而非單純
      加重處罰汽車駕駛人之意旨。抗告人使用特別法關係處理所有情形，對特例之
      汽車駕駛人即汽車所有人，再以想像競合犯從一重處斷原則處理，解釋複雜而
      且比較牽強，又有嚴重的邏輯矛盾，與不直接修正第二十一規定加重汽車駕駛
      人之罰責，反而增訂第二十一條之一規定加重汽車駕駛人罰責之立法形式不符
      合，自非法律上最適當之解釋。
（九）次查本件異議人所違規駕駛之自用大貨車，名義上雖登記於新慶陽營造股份有
      限公司名下，但實際上已由該公司之負責人王國彥轉賣於異議人，目的在於可
      繳交較便宜之稅金等情，業據異議人於原法院訊問時供明在卷可按，並經證人
      王國彥於本院調查時到庭結證：「該輛車原先是我所有，但是我在九十二年二
      月初就將該輛車以三十萬價格賣給甲○○，而另以靠行的方式繼續登記在我公
      司名下，且車子於九十二年二月初就交付給甲○○自行管理使用，從那時起我
      只是登記的名義人。」、「他不是我公司的員工，我和他只是朋友關係，因為
      該輛車我已經不使用，異議人說他要自行包攬工程使用，所以我才轉賣給他。
      」等語明確（見原法院卷九十二年八月十四日訊問筆錄），足證該大貨車確係
      異議人所有，且於違規駕駛前已由王國彥轉賣於異議人恃之以營業無訛，依前
      開說明，本件汽車所駕駛人即汽車所有人，自應適用該條例第二十一條第一項
      第三款處罰為當。至於其他案件是否靠行或規避責任，均是個案事實認定問題
      ，與本件無關。
（十）綜右所述，移送機關既有適用法規不當之情形，原法院裁定將原處分撤銷，以
      異議人甲○○於前開時地持小型車駕駛執照，駕駛其所有之自用大貨車之違規
      行為既可認定，則仍應審酌異議人違規情節之輕重，另依該法第二十一條第一
      項第三款之規定，處罰異議人罰鍰新台幣六千元，並說明異議人之違規情形，
      是否得易處吊扣駕駛執照三個月，因已適用不同之法條為處罰，故無再行審酌
      之必要。原裁定並無不合，抗告人抗告並無理由，應予駁回。
四、據上論結，應依道路交通案件處理辦理辦法第二十六條，刑事訴訟法第四百十二
    條，裁定如主文。
中    華    民    國      九十二      年      十一      月    二十八    日
                                  臺灣高等法院臺南分院刑事第六庭
                                      審判長法官  蔡    崇    義
                                            法官  許    進    國
                                            法官  宋    明    中
右正本證明與原本無異。
不得再抗告。
                                      法院書記官  李    育    儒
中    華民    國      九十二      年      十二      月      四      日
附件一：
１法學方法論，「Methodenlehre der Rechtswissenschaft」，第一四九頁，Karl
  Larenz 著，陳愛娥譯，五南圖書公司。
２當代科學哲學，「Philosophy of Science」，Alex Rosenacberg著，第三十三頁
  ，歐陽敏譯，韋伯文化公司。
３維根斯坦，「Ludwig Wittgenstein」，趙敦華著，第一０一頁，生智文化公司。
４科學哲學與實驗，「Representing and Intervening」，Ian Hacking著，蕭明慧
  譯，第五十一頁，桂冠圖書公司。
５費爾阿本德，「Paul K.Feyerabend」，胡志強著，第三十七頁，生智文化公司。


司法院資訊處製作；財團法人民間司法改革基金會備份。
